【裁判字號】    98,審易,760
【裁判日期】    980619
【裁判案由】    違反著作權法
【裁判全文】
臺灣高雄地方法院刑事判決             98年度審易字第760號
公  訴  人  臺灣高雄地方法院檢察署檢察官
被      告  甲○○
選任辯護人  李昌明律師
上列被告因違反著作權法案件，經檢察官聲請簡易判決處刑（97
年度偵字第22899 號），本院認不應以簡易判決處刑（97年度審
簡字第6129號），改依通常程序審理，判決如下：
    主  文
甲○○無罪。
    理  由
一、公訴意旨略以：被告甲○○係「幫幫忙綠茶連鎖專賣店」之
    負責人，於民國97年2 月25日，委託「開店設計有限公司」
    負責人即告訴人丙○○設計上開飲料店之商標及招牌等圖形
    ，明知告訴人已交付「幫幫忙綠茶連鎖專賣店」之圖形等設
    計，為告訴人擁有著作權之著作，未經告訴人之許可或授權
    ，不得非法重製，竟仍基於侵害他人著作財產權之犯意，於
    97年4 月間，擅自重製告訴人之上開著作，印製於其上開飲
    料店之招牌、衣服、貼紙上，以此方式侵害告訴人上開圖形
    著作之重製權，因認被告涉犯著作權法第91條第1 項之擅自
    以重製之方法侵害他人之著作財產權罪嫌云云。
二、證據能力部分：
  (一)按被告以外之人（包括證人、鑑定人、告訴人、被害人及共
    同被告等）於審判外之陳述雖不符刑事訴訟法第159 條之1
    至之4 等4 條之規定，而經當事人於審判程序同意作為證據
    ，法院審酌該言詞陳述或書面陳述作成時之情況，認為適當
    者，得為證據。而當事人、代理人或辯護人於法院調查證據
    時，知有前項不得為證據之情形，而未於言詞辯論終結前聲
    明異議者，視為有前項之同意，刑事訴訟法第159 條之5 定
    有明文。查證人即告訴人丙○○、證人乙○○於警詢時之證
    述及本判決後述所引用之其餘證據，其性質屬於傳聞證據部
    分，檢察官、被告及其辯護人均已知上述證據乃傳聞證據，
    而未於言詞辯論終結前聲明異議（參本院二卷第20頁），本
    院審酌上開證據與本案犯罪事實具有關連性且無不當取得之
    情形，認為以之作為本案之證據亦屬適當，揆諸前開規定，
    上開傳聞證據均具有證據能力。
  (二)卷附翻拍照片7 紙（參警卷第24～27頁），係傳達照相當時
    現場情況，而透過照片傳達情形與現場實況在內容上之一致
    性，透過機械之正確性加以保障，即照片並不存在人對現實
    情形之知覺、記憶所經常發生的表現錯誤，是認照片之性質
    係非供述證據，並無傳聞法則之適用，且亦別無證據證明上
    開蒐證照片有經偽造、變造或不法之情形，自有證據能力。
三、按犯罪事實應依證據認定之，無證據不得認定犯罪事實；又
    不能證明被告犯罪者，應諭知無罪之判決；刑事訴訟法第15
    4 條第2 項、第301 條第1 項分別定有明文。又按刑事訴訟
    法上所謂認定犯罪事實之證據，係指足以認定被告確有犯罪
    行為之積極證據而言，如未能發現相當證據或證據不足以證
    明，自不能以推測或擬制之方法，以為裁判基礎，最高法院
    29年上字第3105號及40年台上字第86號分別著有判例可資參
    照。而認定不利於被告之事實，須依積極證據，茍積極證據
    不足為不利被告之認定時，即應為有利於被告之認定；又認
    定犯罪事實所憑之證據，雖不以直接證據為限，間接證據亦
    包括在內，然而無論直接證據或間接證據，其為訴訟上之證
    明，須於通常一般之人均不致有所懷疑，而得確信其為真實
    之程度者，始得據為有罪之認定，倘其證明尚未達到此一程
    度，而有合理之懷疑存在而無從使事實審法院得有罪之確信
    時，即應由法院為諭知被告無罪之判決，且告訴人之告訴，
    係以使被告受刑事訴追為目的，是其陳述是否與事實相符，
    仍應調查其他證據以資審認，最高法院亦分別著有30年上字
    第816 號、76年台上字第4986號、52年台上字第1300號判例
    可資參照。
四、公訴意旨認被告甲○○涉有前開違反著作權法之罪嫌，無非
    係以告訴人丙○○之指述、告訴人出具之圖形著作、報價單
    、被告與告訴人簽訂之合約書及扣押筆錄、扣押物品目錄表
    、現場照片7 張等為其論據。訊據被告堅詞否認有何違反著
    作權法之犯行，辯稱：因想自行開店，遂以電話聯絡並委託
    丙○○做開店設計，在97年2 月27日雙方第二次接洽時，丙○○提出一報價單說明店面設計之事宜及所需費用，其認價
    錢合理，就在契約上簽名並交付定金新臺幣（下同）15,000
    元予丙○○，但考量到契約上註明設計稿僅以3 次為限之字
    樣，擔心設計之圖樣不合己意，遂向丙○○表明不願簽約請
    求返還定金，此時，丙○○向其表示可將此款項當作設計商
    標圖形之費用，如果滿意，再進一步洽談其他設計，此即為
    何其所持之合約書上未有丙○○簽名之緣故；嗣於同年3 月
    3 日，丙○○依約完成設計圖，並表示原委託內容僅有字樣
    設計，倘其願意同意由丙○○施作後續之設計及工程，設計
    圖上額外設計之動物圖樣就免費贈送，其當時雖有些心動，
    然丙○○所提出新報價單之金額竟比前次報價之金額高出許
    多，其遂表明僅願就前次洽談之圖形設計費用事宜簽約，並
    支付不足之款項3 萬元購買後續之製圖事宜，但丙○○表示
    如僅購買圖形，單價則需提高至6 萬元，其認為不合理遂未
    予簽約，嗣後雙方又經多次協調均未達成協議，其便於97年
    4 月間依其購得之圖形另雇用他人製作店面招牌等物品，故
    其係合法購得該設計圖而使用，並無違反著作權法之行為等
    語。經查：
  (一)被告甲○○係「幫幫忙綠茶連鎖專賣店」之負責人，於97年
    4 月間，將告訴人丙○○所設計之「幫幫忙綠茶連鎖專賣店
    」圖形設計，印製於其上開飲料店之招牌、衣服、貼紙上，
    而於97年8 月11日為告訴人發現報警查獲等情，業據證人即
    告訴人丙○○於警詢時證述明確（參警卷第6 頁），並有高
    雄市政府警察局小港分局搜索扣押筆錄、扣押物品目錄表、
    證物品發還暫代保管書、「幫幫忙綠茶連鎖專賣店」圖形設
    計及現場照片7 紙附卷可稽（參警卷第9 ～16、21、24～27
    頁），且為被告所不否認，是此部分之事實，堪以認定。
  (二)聲請簡易判決處刑意旨固指稱：依據被告與告訴人丙○○於
    97年2 月25日所簽訂之契約內容，告訴人所設計之設計圖，
    須待完工收齊尾款後於3 天內將設計圖檔建於光碟片內以做
    著作權轉移，若尾款未結清，則設計著作權與材料設備仍屬
    於告訴人所有，本件依上開契約，被告僅支付15,000元之定
    金，自無從取得告訴人所設計圖樣之著作權，故被告明知及
    此，仍使用告訴人上開圖形著作，顯見主觀上確有擅自以重
    製之方法侵害他人之著作財產權之犯意等語；且證人即告訴
    人丙○○於本院審理時亦證稱：其係於97年2 月25日與被告
    簽訂契約並收受被告支付之15,000元定金後，方著手開始設
    計圖樣，圖樣設計出來後，因被告嫌費用太貴，只打算購買
    圖樣之商標，但其表示這整個就是1 個包裹設計無法單一出
    賣，被告遂表明要回去與母親討論之後再決定，嗣被告就不
    再與其聯絡，直至97年8 月才看到被告已經將其所設計之圖
    樣商標用於招牌設計，其便發存證信函並報警等語（參本院
    二卷第33～36頁），然查：
    1.本院細譯被告及證人丙○○分別於警詢中所提出97年2 月
      25日所簽立之契約書各1 份（參警卷第22、23頁），發覺
      上開2 份契約書之內容均完全相符，唯一不同之處，乃被
      告所提出契約書上，僅有被告之簽名，並無證人丙○○之
      簽名，然證人丙○○所提出之契約書上，竟有被告與丙○○之簽名，故實情為何，即有探求之必要；審之證人丙○○於本院審理時固證稱：其所擬定之契約書係一式兩份，
      雙方各自看完條款後簽名，被告簽完契約後有表明其不用
      在契約上簽名，所以契約已經成立等語（參本院二卷第33
      ～34頁），惟被告既否認上開契約之成立，且檢察官及證
      人丙○○復無法提出何以被告取得無證人丙○○簽名之契
      約，仍可認定兩造就契約成立有合意存在之其他證據，是
      上開契約是否經雙方合意而成立等情，即屬有疑。
    2.再者，證人丙○○從事開店設計工作已15年，每位客戶均
      需簽約並交付定金一節，業據證人丙○○於本院審理時證
      述明確（參本院二卷第36～37頁），顯見證人丙○○並非
      不知契約須經雙方簽名始得作數之道理，此觀之上開契約
      書上載有「此報價單經雙方簽名後即為合約書... ，雙方
      各持1 份為憑」等語可明；且本件被告所委託之事項既與
      證人丙○○先前所承攬之其他案件並無不同，然證人丙○○明知及此，竟仍疏未在被告所持有之該份契約上簽名，
      此即與常理不合，亦反徵被告所辯：其在報價單簽名並支
      付定金15,000元後，因考量到契約上註明設計稿僅以3 次
      為限之字樣，擔心設計之圖樣不合己意，遂向丙○○表明
      不願簽約請求返還定金，此時，丙○○向其表示可將此款
      項當作設計商標圖形之費用，如果滿意，再進一步洽談其
      他設計，此即為何其所持之合約書上未有丙○○簽名之緣
      故等語，即非無據。
    3.況證人丙○○又證述：雙方契約於97年2 月25日已成立，
      97年3 月3 日會提出另份契約係因為被告要求更改合約等
      語（參本院二卷第34頁），惟觀之97年3 月3 日之報價單
      （參本院一卷第13頁），除項次一之單價外，其餘項次之
      單價多半高於原先雙方所成立之契約，以一般消費者之角
      度言，於契約成立後，無非希望賣方尚能降低價金或贈與
      契約所未約定之項目，又豈有容認賣方將其餘契約款項之
      單價越修越高之理？再參以上開97年2 月25日之報價單中
      載有「此報價單7 日內有效」等語，足徵被告與證人丙○○就上開97年2 月25日之契約尚未達成合意，故證人丙○○方於7 日後之97年3 月3 日又提出一新報價單與被告洽
      談之情，至為炯明。
    4.綜上，本件被告與證人丙○○於97年2 月25日之契約既未
      成立，從而，聲請簡易判決處刑意旨以上開未成立之契約
      條款，遽而認定被告明知尾款未結清，設計著作權仍屬於
      證人丙○○所有，而認被告主觀上有侵害證人丙○○著作
      權犯意一節，即有誤會。
  (三)又本院既認定上開被告及證人丙○○所提出日期為97年2 月
    25日之契約並不成立，則被告取得證人丙○○設計圖之緣由
    為何，則為本件審究之重點。茲分述如下：
    1.證人乙○○於本院審理時到庭證稱：其係於97年2 月27日
      陪同被告與證人丙○○洽談簽約事宜，被告雖有在契約上
      簽名並交付定金15,000元，但後來因被告對畫圖次數有僅
      限3 次有疑義，遂不願簽約並請求丙○○返還定金，但丙○○很希望談成這筆生意，便提議以該15,000元畫一部份
      的圖，如果滿意再畫後續3 萬元之部分，如果不滿意，也
      只是損失15,000元買到不喜歡的圖；嗣於97年3 月3 日丙○○交圖給被告，並提出新的報價單，被告雖對圖很滿意
      ，但發覺該報價單與前次之價格並不一樣，因而表明僅希
      望以3 萬元買後續的圖形製作，但丙○○表示如果只要買
      後續的圖形製作，價格就要提高到6 萬元，雙方遂未達成
      合意等語（參本院二卷第25～27頁），核與被告於本院審
      理時證稱：當日因考量到契約上註明設計稿僅以3 次為限
      ，擔心設計之圖樣不合己意，遂向丙○○表明不願簽約請
      求返還定金，此時，丙○○向其表示可將此定金當作設計
      商標圖形之費用，如果滿意，再進一步洽談其他設計；嗣
      於同年3 月3 日，丙○○依約完成設計圖，其當時雖滿意
      圖形之製作，然丙○○所提出新報價單之金額竟比前次報
      價之金額高出許多，其遂表明僅願就前次洽談之圖形設計
      費用事宜簽約，並支付不足之款項3 萬元，但丙○○表示
      如僅購買圖形，單價則需提高至6 萬元，其認為不合理遂
      未予簽約等語相符（本院二卷第21～23頁），並有被告所
      提證人丙○○所出具之97年3 月3 日之報價單1 紙在卷可
      按（參本院一卷第13頁），審酌上開報價單與被告及證人
      丙○○先前先前所提之97年2 月25日報價單相較，除項次
      一之單價外，其餘項次之單價多半高於97年2 月25日之報
      價單，顯見證人乙○○及被告上開所述，當屬非虛；再參
      以被告於取得上開圖樣之設計圖後，迄今均未向證人丙○○索回上開已支付之15,000元等情，業據被告於本院審理
      時陳稱：因其認為買賣已經成交，故未曾向丙○○討回先
      前所支付之15,000元等語明確（參本院二卷第24頁），足
      認被告主觀上確實認定該款項乃證人丙○○設計商標圖形
      之費用，而非契約之定金，故於契約未談成時，亦未向證
      人丙○○要回先前已支付之定金等情，應可認定，從而，
      被告是否有擅自以重製之方法侵害證人丙○○著作財產權
      之行為，即屬有疑。
    2.至證人丙○○於本院審理時固證稱：其與被告簽約並收受
      被告之定金15,000元後，就將設計圖交給被告，因被告說
      要拿給被告母親看，其就向被告表明需付清尾款方得使用
      該設計圖，後來被告向其表示費用太貴，其就想說這件合
      作案應該無疾而終了，想不到後來被告竟將該圖用於其店
      內招牌等物品之設計，其只好發存證信函請求被告終止侵
      害著作權之行為等語（參本院二卷第36～37頁）。然被告
      與證人丙○○所提載有97年2 月25日之契約並未簽訂完成
      等情，業據本院認定如上，且依該契約書所載內容：設計
      圖之定稿細節、木工工程等均需再當面確認簽字，於商標
      或設計施工圖確認後，再收取40％之價金等情，有上開契
      約書附卷可查（參警卷第22頁），本件證人丙○○於交付
      設計圖後，既未向被告確定設計圖之定稿細節，且於被告
      未依約履行時，亦未向法院或以函文催告被告履行契約所
      載確定設計圖之定稿細節及支付40％價金，反而於97年8
      月5 日，逕自寄送載有「因承包問題而中止合作... 台端
      行徑顯然已違反著作權法及背信罪要件」字樣之存證信函
      予被告收受，有該存證信函1 張附卷可參（見警卷第17頁
      ），顯見證人丙○○主觀上亦認定上開97年2 月25日之契
      約並未成立，故方有未行法律途徑請求履行契約而逕自主
      張被告所為乃侵害著作權之舉；是上開契約既未成立，則
      證人丙○○指稱被告所交付之15,000元乃契約定金一節，
      自難採信；再參以證人丙○○迄今均未返還被告所支付之
      款項15,000元之事實，業據證人丙○○於本院審理時證稱
      ：因合約上載有定金恕不退還，故不用返還被告，蓋此乃
      設計師付出勞力的一個保障等語明確（參本院二卷第37頁
      ），然雙方之契約既未成立，如上所述，證人丙○○又依
      何契約而主張上開價款乃定金而不用返還？益徵被告所辯
      ：上開15,000元為證人丙○○設計商標圖形之費用，而非
      契約之定金等語，尚非全然不可採信。
    3.綜上，本件被告所支付15,000元款項既為證人丙○○設計
      商標圖形之費用，並非契約之定金，從而，被告自可使用
      證人丙○○所交付之圖形設計以作為其店內招牌之設計，
      其所為自難認有何擅自以重製之方法侵害證人丙○○著作
      財產權之行為。
  (四)再觀之證人丙○○所交付予被告之圖形設計圖，其上除「幫
    幫忙」之文字設計外，尚有一動物圖形之設計，有圖形設計
    紙3 份在卷可佐（參警卷第19、21頁，本院一卷第12頁），
    然被告所用以製作店面招牌等物品之圖形設計，僅有「幫幫
    忙」字樣之文字設計而無上開動物圖形等情，有高雄市政府
    警察局小港分局搜索扣押筆錄、扣押物品目錄表、證物品發
    還暫代保管書及現場照片7 紙附卷可稽（參警卷第9 ～16、
    24～27頁），衡之常理，倘被告真有侵害著作財產權之犯意
    ，其大可亦將上開動物圖形使用於其所製作之店面招牌等物
    品之上，然被告竟未為如此之行為，足見其主觀上尚無侵害
    證人丙○○著作財產權之故意；再參諸被告所使用之上開圖
    形設計與證人丙○○所設計之圖形幾乎完全相同，此即與一
    般仿冒品均會就原有設計再加以增刪修改以避免著作權人查
    緝之情形有別，益徵被告所辯：因丙○○表明原委託內容僅
    有字樣設計，動物圖形乃額外設計，倘其願意同意由丙○○
    施作後續之設計及工程，設計圖上之動物圖樣就免費贈送，
    然其因認為價格太貴，遂未與丙○○簽約，故僅使用原委託
    範圍之文字設計，而未使用動物圖形設計等語，應可信實；
    從而，本件被告主觀上並無擅自以重製之方法侵害證人丙○○著作財產權之犯意，至為顯明。
五、綜上所述，本件檢察官所舉上開證據，既無法證明被告有何
    未得告訴人丙○○同意而為上開侵害著作財產權之行為，主
    觀上亦無法證明被告有何擅自以重製之方法侵害證人丙○○
    著作財產權之犯意，本件檢察官認被告所涉犯嫌所憑之證據
    ，尚無從說服本院達於通常一般之人均不致有所懷疑，而得
    確信其為真實之程度，即難據以為被告不利之認定，自屬不
    能證明被告犯罪，爰依前開之說明，自應為被告無罪之諭知
    。
據上論斷，應依刑事訴訟法第452 條、第301 條第1 項，判決如
主文。
本案經檢察官吳美齡到庭執行職務。
中    華    民    國    98    年    6     月    19    日
                  刑事第十五庭  法  官  王俊彥
如不服本判決應於收受判決後10日內向本院提出上訴書狀，並應
敘述具體理由。其未敘述上訴理由者，應於上訴期間屆滿後20日
內向本院補提理由書(均須按他造當事人之人數附繕本)「切勿逕
送上級法院」。
以上正本證明與原本無異。
中    華    民    國    98    年    6     月    19    日
                                書記官  鄭永媚


司法院資訊處製作；財團法人民間司法改革基金會備份。
